---
title: "Punto 11 a 14"
author: "Deivid Zhang Figueroa"
date: "24/12/2021"
output: html_document
---

```{r setup, include=FALSE}
knitr::opts_chunk$set(echo = TRUE)
```

```{r}
#LEER DATOS EN archivo asignado a su grupo, así
library(readr)
datos <- read_csv("archivos/winequality-red.csv")
#datos=read.table(file.choose(),header=T,sep=",",dec=".")
datos1<-datos[1:100,c(1:5,12)]
```


**11.** Ajuste el modelo de regresión sin las observaciones 17 y 34, suponga que se establece que hay un error de digitación con estas dos observaciones, presente sólo la tabla de parámetros ajustados resultante ¿Cambian notoriamente las estimaciones de los parámetros, sus errores estándar y/o la significancia? ¿Qué concluye al respecto? Evalúe el gráfico de normalidad para los residuales estudentizados para este ajuste ¿mejoró la normalidad? Concluya sobre los efectos de este par de observaciones.

**RTA:**

```{r}
# Se elimina las observaciones 17 y 34
datos2 = datos1[-c(17,34),]
attach(datos2)
```

```{r}
datos2 <- datos2 %>% 
  rename(Fija = `fixed acidity`) %>% 
  rename(Volatil = `volatile acidity`) %>% 
  rename(Citrico = `citric acid`) %>% 
  rename(Azucar = `residual sugar`) %>% 
  rename(Cloruros = chlorides) %>% 
  rename(Calidad = quality)
```


```{r}
# Se ajusta el modelo para datos 2 con todas las variables
mod2 = lm(Calidad ~., data = datos2)
# Tabla de parámetros ajustados
summary(mod2)
# ¿Cambian notoriamente las estimaciones de los parámetros, sus errores estándar y/o la significancia? ¿Qué concluye al respecto?
```
¿Cambian notoriamente las estimaciones de los parámetros, sus errores estándar y/o la significancia? ¿Qué concluye al respecto?

En la anterior tabla se puede observar que, la estimación de los parámetros $\beta_j$ no presentan cambios notorios, excepto para $\beta_4$, pasa de 0.001826 (signo positivo) considerando las observaciones 17 y 34, a -0.04494 (signo negativo) sin considerar las observaciones 17 y 34. Ahora, para los errores estándar se puede observar que no cambian notoriamente sin considerar las observaciones 17 y 34, sin embargo, para la significancia, si se toma un nivel de significancia de 10%, $\alpha = 0.1$, se tiene que $\beta_1$ es significativo, pues $0.094535 < 0.1$, mientras que considerando las observaciones 17 y 34 esto no pasa, pues $0.14921 > 0.1$.

**12.** Para el modelo con todas las variables y sin las observaciones 17 y 24, realice diagnósticos de multicolinealidad mediante

**a)** Matriz de correlación de las variables predictoras

**b)** VIF´s

**c)** Proporciones de varianza

**13.** Sin las observaciones 17 y 34, construya modelos de regresión utilizando los métodos de selección (muestre de cada método sólo la tabla de resumen de este y la tabla ANOVA y la de parámetros estimados del modelo finalmente resultante):

**a)** Selección según el $R_{adj}^2$

**b)** Selección según el estadístico $C_p$

**c)** Stepwise

**d)** Selección hacia adelante o forward

**e)** Selección hacia atrás o backward

**14.** Con base en los anteriores numerales, ¿Cuál modelo sugiere para la variable respuesta? ¿por qué?

**RTA:** 