---
title: "Taller RLM 1"
author: "-"
date: "3/12/2021"
output: pdf_document
---

```{r setup, include=FALSE}
knitr::opts_chunk$set(echo = TRUE)

# Librerías aquí.
library(readr)
library("tidyverse")
library("summarytools")
library("car")
library("rsm")
library("rgl")
library("GGally")
library("DT")
library("scales")
```

```{r}
datos <- read_csv("archivos/winequality-red.csv")
#datos=read.table(file.choose(),header=T,sep=",",dec=".")
datos1<-datos[1:100,c(1:5,12)]

datos <- datos1 %>% 
  rename(Fija = `fixed acidity`) %>% 
  rename(Volatil = `volatile acidity`) %>% 
  rename(Citrico = `citric acid`) %>% 
  rename(Azucar = `residual sugar`) %>% 
  rename(Cloruros = chlorides) %>% 
  rename(Calidad = quality)

rm(datos1)
```


```{r}
attach(datos)
modelo = lm(Calidad~Fija+Volatil+Citrico+Azucar+Cloruros, datos)
summary(modelo)
```

# Punto siete. Sumas de cuadrados secuenciales (tipo I) y sumas de cuadrados parciales (tipo II).


```{r}
anova(modelo)
```
Como podemos observar en la tabla anterior los menores valores para las sumas de cuadrados de tipo I son:
1. $\text{SS1}_{X_4} = 0.000$
2. $\text{SS1}_{X_5} = 0.262$
3. $\text{SS1}_{X_1} = 0.474$
Nuestra tabla anova tambien nos dice que:
$\text{SSR}(X_4 | X_1, X_2, X_3) = 0.000$
$\text{SSR}(X_5 | X_1, X_2, X_3, X_4) = 0.262$
$\text{SSR}(X_1) = 0.474$, lo que quiere decir que las sumas de las diferencias entre la estimación y el valor medio de la variable de respuesta es mínima, por lo que el modelo propuesto no es suficientemente útil, también podemos verlo con el p-value; rechazamos la hipótesis y concluimos que el la variable no es significativa para cada modelo planteado. 

```{r}
Anova(modelo)
```
Como podemos observar en la tabla anterior los menores valores para las sumas de cuadrados de tipo II son:
1. $\text{SS2}_{X_4} = 0.001$
2. $\text{SS2}_{X_5} = 0.262$
3. $\text{SS2}_{X_1} = 0.793$

Cada valor nos dice el SSR de cada variable en el modelo completo dadas las demás (ej. $\text{SSR}(X_4 | X_1, X_2, X_3, X_4) = 0.001$), lo que quiere decir que las sumas de las diferencias entre la estimación y el valor medio de la variable de respuesta es mínima, por lo que el modelo propuesto no es suficientemente útil, también podemos verlo con el p-value; recordemos que rechazamos la siguiente hipótesis nula cuando el p-value es pequeño, como podemos ver para $X_1, X_4, X_5$ los p-values son demasiado grandes si fijamos un $\alpha$ de 0.05, por lo que concluimos que estas variables no son significativa para cada el modelo ajustado.


$$
Y_i = \beta_0 + \beta_1X_{i1} + \beta_2X_{i2} +\beta_3X_{i3} +\beta_4X_{i4} + \beta_5X_{i5} + E_i\ , \text{con} \ E \sim N(0, \sigma^2) \\\ 
\text{H}_0 : \beta_j = 0 \text{ vs. }\text{H}_1 :  \beta \neq 0
$$