---
title: "Puntos 7 y 8"
author: "Deivid Zhang Figueroa"
date: "22/1/2022"
output: html_document
---

```{r}
load("Datos.RData")
```


**7.** Teniendo en cuenta los resultados anteriores realice una prueba de suma de cuadrados extra con test lineal general. Justifique la hipótesis que desea probar en este numeral.

**RTA:** Como se vio anteriormente, las ecuaciones de las rectas ajustadas para "otro" y para "sedán" dieron valores similares en sus interceptos y pendientes, por lo que, se hará una prueba para ver si estos son estadísticamente iguales, esto es:

$$\beta_0 = \beta_0 + \beta_3,\beta_1 = \beta_1 + \beta_{1,2} $$

Por lo tanto, la hipótesis nula y alterna es:

$$H_0: \beta_3 = \beta_{1,2} = 0$$
$$H_0: \beta_3 = \beta_{1,2} = 0$$

Haciendo test lineal general:

```{r}
#linearHypothesis(modelo1,c("Publicidad:Secci ́onA=0","Publicidad:Secci ́onB=0"))
linearHypothesis(modelo, c("cityMpg:bodyStylehatchback", "cityMpg:bodyStylesedan"))
```

Como se puede observar en la anterior tabla de test lineal general, el $SSR_{parcial} = SSE(MR) - SSE(MF) = SSR(X*I_1,X*I_2|X,I_1,I_2)$ dio el valor de 900568531, y el valor p dado es 6.203e-06 < $\alpha$ = 0.05, por lo tanto, se rechaza la hipótesis nula, es decir, al menos uno de los parámetros antes mencionados aportan al modelo significativamente.

**8.** Si se quiere probar que la recta de price vs $X_1$ es diferente para cada niveles de bodyStyle, plantee la hipótesis a probar, el estadístico de prueba y región crítica al nivel de 0.05, realice la prueba y concluya.

**RTA:** las rectas serán iguales si coinciden sus interceptos y sus pendientes, por lo tanto se requiere que: 
$$\beta_0 +\beta_2 = \beta_0 + \beta_3 = \beta_0 \Longleftrightarrow \beta_2 = \beta_3 = 0$$, y
$$\beta_1 + \beta_{1,1} = \beta_1 + \beta_{1,2} = \beta_1 \Longleftrightarrow \beta_{1,1} = \beta_{1,2} = 0$$

Luego, se debe probar:

$$H_0: \beta_2 = \beta_3 = \beta_{1,1} = \beta_{1,2} = 0$$ vs
$H_a:$ al menos uno de estos parámetros es no nulo: $\beta_2,\beta_3,\beta_{1,1},\beta_{1,2}$

El estadístico de prueba es:
$$F_0 = \frac{(SSE(MR) - SSE(MF))/\nu}{MSE(MF)}$$

Con la función linearHypothesis se puede hallar estos valores:
```{r}
linearHypothesis(modelo,c("bodyStylehatchback=0","bodyStylesedan=0","cityMpg:bodyStylehatchback=0",
"cityMpg:bodyStylesedan=0"))
```
Por lo tanto, según la tabla anterior, el estadístico de prueba $F_0 = \frac{1305775049/4}{30988667} = 9.9022$, y calculando su valor p se tiene que es 9.929e-07 < $\alpha = 0.05$, por lo que se rechaza la hipótesis nula $H_0: \beta_2 = \beta_3 = \beta_{1,1} = \beta_{1,2} = 0$, es decir, al menos uno de los parámetros involucrados aportan significativamente al modelo.
